最高法院民事判決　　　　　　　九十六年度台上字第一八一號
上　訴　人　甲○○
訴訟代理人　張益隆律師
上　訴　人　乙○○
訴訟代理人　陳榮昌律師
上列當事人間請求塗銷土地所有權移轉登記事件，兩造對於中華
民國九十五年七月十一日台灣高等法院台中分院第二審判決（九
十五年度重上字第四六號），各自提起上訴，本院判決如下：
    主  文
原判決廢棄，發回台灣高等法院台中分院。
    理  由
本件上訴人甲○○起訴主張：兩造之父林見生前將其陸續買受坐
落彰化縣伸港鄉○○段一二四一之二二九、之二三○、之一四四
、之一四五號等四筆土地（下稱系爭土地），登記為伊所有。詎
對造上訴人乙○○竟於民國七十九年三月間與訴外人黃東家，共
同偽造伊署名及盜蓋伊放置於訴外人東伸紡織股份有限公司之印
鑑，申領印鑑證明後，持偽造之土地贈與所有權移轉契約書等文
件，於七十九年八月二十四日，將該土地以贈與為原因，辦理所
有權移轉登記予乙○○，其所犯偽造文書罪責，業經法院判決罪
刑確定。是兩造間就系爭土地既無贈與之意思合致，伊又無移轉
所有權之物權行為，該土地即仍屬伊所有。乙○○並未取得系爭
土地之所有權，該土地卻仍登記於其名下，自已妨害伊之所有權
。爰依民法第七百六十七條規定，求為命乙○○塗銷系爭土地之
所有權移轉登記，回復登記為伊所有之判決。
上訴人乙○○則以：伊並無偽造文書情事，自不受刑事確定判決
之拘束。縱認伊依法律行為取得系爭土地所有權有瑕疵，惟於確
定該取得之行為無效前，對造上訴人甲○○仍不得以所有人自居
，行使民法第七百六十七條之權利。況兩造及訴外人林萬來等兄
弟三人，為止息家產分配紛爭，已於八十二年二月二十五日簽立
兄弟分配家產合約書（下稱合約書）為和解，約定一二四一之一
四五、之二二九號等兩筆土地（下稱一二四一之一四五號等兩筆
土地）由伊取得，如有名實不符之情形，各方應提供相關文件以
便辦理名義變更登記，亦見甲○○請求伊塗銷該兩筆土地所有權
移轉登記之權利，即因該和解而消滅。至一二四一之一四四、之
二三○號等兩筆土地（下稱一二四一之一四四號等兩筆土地），
雖約定由甲○○取得，然其僅得依合約書之約定，請求伊辦理該
兩筆土地之所有權移轉登記。其竟請求伊塗銷所有權移轉登記，
仍屬無理等語，資為抗辯。
原審維持第一審所為上訴人甲○○一部勝訴（即上訴人乙○○應
塗銷一二四一之一四四號等兩筆土地所有權移轉登記）、一部敗
訴（即駁回甲○○請求乙○○塗銷一二四一之一四五號等兩筆土
地所有權移轉登記）之判決，駁回兩造各自之上訴，係以：乙○
○偽造以贈與為原因，移轉登記系爭土地所有權為其所有，業經
刑事法院判決有罪確定，足見甲○○自始無贈與該土地及移轉所
有權予乙○○之意思及物權行為，應認系爭土地仍屬甲○○所有
。甲○○主張乙○○以不法行為將系爭土地登記於名下而妨害甲
○○之所有權，依民法第七百六十七條規定，請求乙○○塗銷系
爭土地之所有權移轉登記，以回復其所有，本屬有據。惟兩造嗣
既簽訂合約書，約定一二四一之一四五號等兩筆土地，由乙○○
分配取得，甲○○應提供相關文件予乙○○辦理變更登記，自可
認乙○○有阻礙甲○○請求塗銷該兩筆土地所有權移轉登記之抗
辯事由存在，且乙○○已為拒絕塗銷之抗辯。而甲○○主張其已
解除系爭合約書，經查又屬權利濫用，不生解約之效力。則其請
求乙○○塗銷該一二四一之一四五號等兩筆土地之所有權移轉登
記，即無理由，不應准許。至甲○○請求塗銷所有權移轉登記之
一二四一之一四四號等兩筆土地部分，雖因乙○○逾期未繳納稅
捐，經財政部台灣省中區國稅局（下稱國稅局）囑託地政機關辦
理禁止處分登記，但乙○○所負此項公法上義務，不能影響法院
就私權紛爭所為之確定判決。乙○○辯稱該兩筆土地之禁止處分
登記未塗銷前，無法塗銷所有權移轉登記云云，為不足取。甲○
○請求乙○○塗銷該一二四一之一四四號等兩筆土地之所有權移
轉登記，自應准許等詞，為其判斷之基礎。
按不動產物權，依法律行為而取得、設定、喪失及變更者，非經
登記，不生效力，民法第七百五十八條定有明文。是以不動產所
有權人縱與他人有移轉其所有權之債權契約存在，然於依該債權
契約辦理所有權移轉登記前，究難謂其所有權已因有債權契約之
約定即當然喪失或變更。本件上訴人乙○○偽造以贈與為原因，
移轉登記系爭土地所有權為其所有，業經刑事法院判決有罪確定
，足見上訴人甲○○自始無贈與該土地及移轉所有權予乙○○之
意思及物權行為，應認系爭土地仍屬甲○○所有，卻仍登記為乙
○○名下而妨害甲○○之所有權，甲○○依民法第七百六十七條
規定，請求乙○○塗銷系爭土地之所有權移轉登記，以回復其所
有，核屬有據等情，既為原審所確定之事實。則甲○○據此主張
：民法第七百六十七條規定之物上請求權，係物權之請求權，與
債權之請求權有別。兩造簽訂之合約書，如屬和解契約，亦僅於
兩造間發生債權債務之關係，不能使伊之物上請求權因而變更或
消滅。苟乙○○得據合約書之債權關係對抗伊，至多僅能認其得
基於債之本權占有系爭土地，不能憑此債權契約謂其已取得系爭
不動產（即一二四一之一四五號等兩筆土地）之所有權。第一審
判決認乙○○得依合約書之債權關係對抗伊，適用法律殊屬不當
等語（原審卷二四、二五頁），核屬重要之攻擊防禦方法。原判
決未於理由項下說明其取捨意見，又未就乙○○倘依合約書約定
，確可分配取得一二四一之一四五號等兩筆土地，於其未依該合
約書辦理所有權移轉登記前，何以甲○○不得再本於該兩筆土地
之所有權對乙○○有所主張說明其理由及依據，所為甲○○不利
之論斷，即有判決不備理由之違法。又納稅義務人欠繳應納稅捐
者，稅捐稽徵機關得就納稅義務人相當於應繳稅捐數額之財產，
通知有關機關，不得為移轉或設定他項權利，為稅捐稽徵法第二
十四條第一項所明定。準此，土地因納稅義務人欠稅，經稅捐稽
徵機關依該條項之規定，囑託地政機關禁止為所有權移轉及設定
其他權利之處分時，該土地登記名義人處分其土地之權利，即受
限制，而處於給付不能之狀態，於該禁止處分登記塗銷前，自不
得請求土地登記名義人為變更其所有名義之登記。查系爭一二四
一之一四四號等兩筆土地，依各該土地登記謄本記載（一審卷七
、一○頁），前經國稅局以「乙○○」為納稅義務人，囑託地政
機關辦理禁止處分登記在案，迄原審言詞辯論終結前，似未塗銷
該禁止處分登記。果爾，依上說明，於該禁止處分登記塗銷前，
甲○○得否請求乙○○塗銷其名下該兩筆土地之所有權移轉登記
，回復登記為甲○○所有？殊非無疑。原審未遑詳加研求，徒以
乙○○所負此項公法上義務，不能影響法院就私權紛爭所為之確
定判決云云，遽就該兩筆土地部分為乙○○敗訴之判決，亦屬可
議。兩造上訴意旨，各自指摘原判決對其不利部分為不當，求予
廢棄，均有理由。
據上論結，本件兩造上訴均有理由。依民事訴訟法第四百七十七
條第一項、第四百七十八條第二項，判決如主文。
中　　華　　民　　國　九十六　年　　一　　月　二十五　日
                      最高法院民事第四庭
                          審判長法官  蘇　茂　秋
                                法官  陳　碧　玉
                                法官  王　仁　貴
                                法官  劉　靜　嫻
                                法官  高　孟　焄
      本件正本證明與原本無異
                                      書  記  官
中　　華　　民　　國　九十六　年　　二　　月　　八　　日
                                                      Ｅ
